【裁判字號】    97,交聲,2579
【裁判日期】    971218
【裁判案由】    聲明異議
【裁判全文】
臺灣高雄地方法院交通事件裁定        97年度交聲字第2579號
原處分機關  高雄市政府交通局
異  議  人  甲○○
上列受處分人因聲明異議案件，對於高雄市政府交通局民國97年
11月4 日所為之處分（原處分：高市交裁字第32-BC0000000號）
，聲明異議，本院裁定如下：
    主  文
原處分撤銷。
甲○○不罰。
    理  由
一、原處分意旨略以：受處分人甲○○所有之ZF-7630 自用小客
    車，於民國96年12月2 日22時42分許，在高雄市○○路、光
    榮路口，經警舉發「行車限速40公里，測得時速58公里，超
    速18公里以上未滿20公里」之違規，依道路交通管理處罰條
    例第40條、第63條第1 項規定，處罰鍰新台幣（以下同）
    1600元，並記違規點數1 點。
二、聲明異議意旨略以：「該路口所裝設之感應式線圈測速器未
    經國家標準局檢測，並已經內政部警政署宣布停止使用，可
    見感應式線圈測速器有瑕疵，應不能作為取締交通違規之用
    ，為此聲明異議」等語。
三、按法院受理交通事件，準用刑事訴訟法之規定，道路交通管
    理處罰條例第89條前段定有明文。而按犯罪事實應依證據認
    定，無證據不得認定其犯罪事實；又不能證明被告犯罪者，
    應諭知無罪之判決，刑事訴訟法第154條第2項、第301條第1
    項分別有明定。又認定不利於被告之事實，須依積極證據，
    苟積極證據不足為不利於被告事實之認定時，即應為有利於
    被告之認定，更不必有何有利之證據；認定犯罪事實所憑之
    證據，雖不以直接證據為限，間接證據亦包括在內，然而無
    論直接或間接證據，其為訴訟上之證明，須於通常一般之人
    均不致有所懷疑，而得確信為真實之程度者，始得據為有罪
    之認定，若其關於被告是否犯罪之證明未能達此程度，而有
    合理性懷疑之存在，致使無從形成有罪之確信，根據「罪證
    有疑，利於被告」之證據法則，即不得遽為不利於被告之認
    定（30年上字第816號、76年台上字第4986號判例參照）。
    基此，法院於受理違反道路交通管理處罰條例案件時，亦應
    有其適用，易言之，法院於踐行完調查證據之程序後，為事
    實之認定時，如就原處分機關所認定之行為人違規事實仍有
    合理之懷疑，而無法達到確信行為人確有該當於道路交通管
    理處罰條例各該處罰條文之構成事件事實時，即應依刑事訴
    訟上之待證事實「倘有懷疑，則從被告之利益作解釋」之證
    據法則，作對受處分人有利之認定。且執行交通勤務警察依
    法律規定掣單舉發違反道路交通管理處罰條例所列之違規事
    實，並由公路主管機關裁決處罰，係行政機關執行公權力措
    施而對外直接發生法律效果之單方行政行為，本質上為行政
    處分，亦即公務員基於職務上權力，依法就特定之具體事件
    所為具公法上效果之單方行政行為，該行政處分其實質內容
    是否正確、違法，於受處分人有爭執時，基於今日政治、經
    濟、文化及社會結構變遷，以及行政訴訟上當事人之法的對
    等性觀念，公路主管機關對於人民有所處罰，此課以人民負
    擔之事實，必須由處罰或舉發機關證明人民違法事實（行政
    訴訟法第136條準用民事訴訟法第277條規定參照，行政法院
    39年判字第2號並著有判例可資參照），從而，法院就道路
    交通案件聲明異議之處理，認定受處分人道路交通違規之事
    實，準用刑事訴訟法證據章規定之結果，仍應依積極證據認
    定之，不宜僅憑警察機關員警逕行開立之舉發違反道路交通
    管理事件通知單及主管機關違反道路交通管理事件裁決書，
    即推定受處分人有道路交通違規之事實。而警察機關員警就
    交通違規之舉發（填載道路交通管理事件通知書），除在維
    護交通秩序公共利益外，尚涉及員警之個人績效，其與受舉
    發人係處於利害關係人對立之地位，交通違規舉發警員之舉
    發，既係以使受舉發人受交通違規裁罰為目的，且係利害關
    係人，是其所為之舉發是否與事實相符，仍應調查其他證據
    以資審認。
四、原處分意旨認異議人有上開違規情節，係以高雄市政府警察
    局舉發違反道路交通管理事件通知單1 張、舉發相片影本2
    張及高雄市政府警察局交通警察大隊97年2 月20日高市警交
    三字第0970003411號函為據。又本件採證之儀器編號1657號
    線圈感應式測速照相設備，原製造商為荷蘭凱速米特公司，
    並經該公司檢驗通過無瑕疵，復經我國駐外單位及臺灣臺北
    地方法院公證處公證人認證，自91年3 月27日啟開使用於測
    速照相採證，並定期由工程人員巡修維護並作功能測試等情
    ，有高雄市政府警察局交通警察大隊97年12月4 日高市警交
    三字第0970034796號函檢送之感應式線圈測速照相設備出廠
    ／檢驗證明、96年11月5 日起迄97年11月21日止之高雄市政
    府警察局交通警察大隊路口闖紅燈自動照相設備換裝底片、
    維護記錄表等件附卷可憑。則舉發與裁決機關主張此類科學
    儀器之準確性並無疑義，固非無據。然查：
  (一)按度量衡法第5條規定：「為確保交易安全、維護大眾安全
    健康及環境保護，主管機關得就供交易、證明、公務檢測、
    環境保護、公共安全、醫療衛生有關之度量衡器，指定為法
    定度量器」，故於度量衡器檢定檢查辦法第3條第1項第7款
    即規定公務檢測用雷達測速儀及公務檢測用雷射測速儀（光
    達式）為應經檢定之法定度量衡器。同辦法第18條亦規定檢
    定合格在使用中之度量衡器，應接受檢定機關（構）之定期
    或不定期檢查。本件感應線圈測速裝置，雖未經列為法定度
    量器，然衡諸上開法令之意旨，與大眾有關之公務檢測儀器
    ，理應經由國家專責機關檢定合格後加以使用，並定期檢測
    ，方能昭得公信。然關於本件舉發機關所使用之「線圈感應
    式測速設備」，並無檢測標準，經濟部標準檢驗局亦無檢定
    、檢校此類儀器之設備，向來亦無針對此類儀器施以檢驗，
    且因有所誤差，而有爭議，有鑑於此，內政部警政署乃於97
    年1 月17日以警署交字第0970021265號通報全國各警察機關
    ，有關各警察機關所設置之感應式線圈測試設備，除闖紅燈
    違規照相照常使用外，其執行測速取締違規工作，自即起暫
    停使用，俟檢定、檢校等管理機制建立後，再行研議使用等
    語，足見線圈感應式測速設備因欠缺檢驗標準，爭議性過高
    ，目前已不為警察機關執行舉發測速時所採用，則異議人以
    本件採證設備準確性有疑，不足以認定超速之違規事實，並
    非不可採。從而，本件既無經國家檢驗合格之證明資料，復
    無其他證據足以證明以感應式線圈測速設備所測得之速度為
    準確無誤，則異議人經舉發之上開違規行為是否正確無誤，
    即頗值商榷。
  (二)且自內政部警政署於97年1 月17日為前述通報後，各地交通
    法庭，針對此項感應式線圈測速設備之舉發，而聲明異議案
    件，多數均裁定撤銷處分，改為不罰，分別有下列裁定可資
    參考：臺灣高等法院97年度交抗字第577 號、97年度交抗字
    第589 號、97年度交抗字第590 號、臺灣臺北地方法院交通
    事件裁定97年度交聲字第521 號、第271 號、272 號、臺灣
    宜蘭地方法院交通事件裁定97年度交聲字第27號、臺灣基隆
    地方法院交通事件裁定97年度交聲字第81號、第58號、臺灣
    苗栗地方法院交通事件裁定97年度交聲字第34號、第49號、
    第65號、臺灣臺中地方法院交通事件裁定97年度交聲字第
    1168 號 、第648 號、臺灣雲林地方法院交通事件裁定97年
    度交聲字第43號、第34號、第17號、臺灣嘉義地方法院交通
    事件裁定97年度交聲字第59號、臺灣臺南地方法院交通事件
    裁定96 年 度交聲字第1088號、97年度交聲字第391 號、第
    174 號、第97號、第46號、本院交通事件裁定97年度交聲字
    第405 號、97年度交聲字第464 號、97年度交聲字第244 號
    、第467 號、第512 號、第62 2號、第560 號、第646 號、
    第647 號等，是斟酌各法院交通法庭裁判見解之一致性，與
    人民權利保障以及警察執法與公路監理裁決機關之標準性，
    本件自宜為相同之認定。
五、綜上，本件感應式線圈測速設備既有上述準確性之疑義，而
    舉發機關又未能舉證證明其測速之正確性，其舉發受處分人
    之違規事實尚乏充足證據。依首揭判例意旨，原處分機關所
    為之證明，於通常一般人仍有合理之懷疑存在，尚未達於可
    確信其真實之程度，在該合理懷疑尚未剔除前，自不能為有
    違規事實存在之認定，是原處分機關遽對受處分人為前開裁
    決，即難認為允當，異議人主張本件採證之感應式線圈測速
    設備之準確性有疑，不足以認定違規事實，為有理由。原處
    分機關未察逕對異議人加以裁罰，即難認允洽，自應由本院
    撤銷原處分，並逕諭知異議人不罰。
據上論結，應依道路交通案件處理辦法第20條，裁定如主文。
中    華    民    國    97    年    12    月    18    日
                    交通法庭  法  官  陳思睿
以上正本證明與原本無異。
如不服本裁定，應於收受送達後5 日內向本院提出抗告狀（應附
繕本）。
中    華    民    國    97    年    12    月    18    日
                              書記官  何慧娟


司法院資訊處製作；財團法人民間司法改革基金會備份。
